臺灣高等法院臺中分院交通事件裁定　　100年度交抗字第423號
抗 告 人即
原處分機關　交通部公路總局臺中區監理所
代　表　人　陳聰乾
受 處 分人　鄭尹莉麗
上列抗告人因受處分人違反道路交通管理處罰條例聲明異議案件
，不服臺灣臺中地方法院中華民國100年3月31日裁定（100年度
交聲字第611號），提起抗告，本院裁定如下：
    主  文
抗告駁回
    理  由
一、抗告人即原處分機關交通部公路總局臺中區監理所（下稱抗
    告人）抗告意旨略以：受處分人鄭尹莉麗被查獲當時呼氣中
    酒精濃度達每公升1.31毫克，按道路交通管理處罰條例第35
    條第1項第1款規定處罰鍰新臺幣（下同）45000元，而檢察
    官為緩起訴處分，並命受處分人向財團法人臺灣更生保護會
    臺中分會支付緩起訴處分金25000元，然縱受處分人依緩起
    訴處分命令向財團法人臺灣更生保護會臺中分會支付緩起訴
    處分金25000元，抗告人就行政罰之罰鍰方面仍得裁處差額
    20000元，始符合公平正義原則，為此提起抗告，請鈞院撤
    銷原裁定，另為適當之裁定云云。
二、原裁定意旨略以：本件受處分人於民國（下同）98年11月17
    日12時48分許，騎乘車牌號碼KIL-341號重型機車，在臺中
    縣沙鹿鎮（現改為臺中市沙鹿區）樂群新莊93號前，因「酒
    精濃度超過標準駕車（經委託梧棲童綜醫院抽血，檢測值為
    262.5H，相當於呼氣1.31mg/L）」之違規，經臺中縣警察局
    清水分局沙鹿分駐所警員依舉發違反道路交通管理事件通知
    單當場舉發，受處分人上開酒後駕車除構成道路交通管理處
    罰條例第35條第1項第1款之交通違規事由外，亦已合於刑法
    第185條之3服用酒類不能安全駕駛動力交通工具而駕駛罪之
    構成要件，經臺灣臺中地方法院檢察署檢察官以98年度偵字
    第29399號為緩起訴處分，緩起訴期間為1年，受處分人應向
    財團法人臺灣更生保護會臺中分會支付25000元，並應於緩
    起訴期間起算日起，至緩起訴期間屆滿之2個月前止，參加
    該署所舉辦之法治教育1場次，而受處分人已於期限內繳納
    25000元完畢，並遵期參加法治教育1場次，上開緩起訴處分
    期滿未經撤銷而告確定等情，有前揭緩起訴處分書、財團法
    人臺灣更生保護會臺中分會收據及臺灣高等法院被告前案紀
    錄表各1份附卷可稽，而該「受處分人向財團法人臺灣更生
    保護會臺中分會支付款項及參加1場次法治教育」雖非刑法
    所定之刑罰，然其實已對受處分人名譽、心理、自由及財產
    等產生相當制約，應可認實質該當行政罰第26條第1項所指
    「依刑事法律」之處罰；另道路交通管理處罰條例第35條第
    8項固定有汽車駕駛人經裁判確定處以罰金低於該條例第92
    條所訂最低罰鍰基準規定者，應依該條例裁決繳納不足最低
    罰鍰部分之規定，惟檢察官以緩起訴命受處分人參加一場次
    法治教育，與道路交通管理處罰條例第35條第8項經裁判確
    定處以「罰金」，其性質迥然不同，並無所謂差額可言，自
    無適用該條例之可能；且上開捐款及參加法治教育（類如保
    護管束，且受處分人參加法治教育期間無從從事勞動或其他
    工作，自對於其財產產生不利之影響）等，確對被告財產、
    自由產生不利之結果，且此結果之所生，亦係出於同一酒後
    駕車之行為，評價上已產生實質刑罰之效果，且其所繳納之
    公益捐款、參加法治教育等內容，換算為同等金錢給付，亦
    已相近於原處分機關所裁處之罰鍰，故將原處分關於罰鍰部
    分予以撤銷等語。
三、按依95年2月5日施行之行政罰法第26條第1項規定：「一行
    為同時觸犯刑事法律及違反行政法上義務規定者，依刑事法
    律處罰之。但其行為應處以其他種類行政罰或得沒入之物而
    未經法院宣告沒收者，亦得裁處之。」，即所謂「一事不二
    罰」原則，究其立法目的，即在於：「一行為同時觸犯刑事
    法律及違反行政法上義務規定時，由於刑罰與行政罰同屬對
    不法行為之制裁，而刑罰之懲罰作用較強，故依刑事法律處
    罰，即足資警惕時，實無一事二罰再處行政罰之必要。且刑
    事法律處罰，由法院依法定程序為之，較符合正當法律程序
    ，應予優先適用。但罰鍰以外之沒入或其他種類行政罰，因
    兼具維護公共秩序之作用，為達行政目的，行政機關仍得併
    予裁處，故為第一項但書規定。」申言之，一行為同時觸犯
    刑事法律及違反行政法上義務規定時，由於刑罰與行政罰同
    屬對不法行為之制裁，而刑罰之懲罰作用較強，故依刑事法
    律處罰，即足資警惕時，實無再重複處行政罰之必要。但罰
    鍰以外之沒入或其他種類行政罰，因兼具維護公共秩序之作
    用，為達行政目的，行政機關仍得併予裁處。另按同條第2
    項規定：「前項行為如經不起訴處分或無罪、免訴、不受理
    、不付審理之裁判確定者，得依違反行政法上義務規定裁處
    之。」，亦即，行為人之同時觸犯刑事法律及行政法上義務
    之行為，若已經刑事部分為不起訴處分、無罪、免訴、不受
    理、不付審理之裁判確定者，則無上開立法理由所述行為已
    受刑事處罰，不應就同次行為而受二次處罰，且因刑事程序
    比行政裁罰程序更符合正當法律程序要求而應以刑事處罰優
    先之疑慮，是行為人既未受刑事制裁不生一事二罰之問題，
    對於該行為於刑事不處罰裁判確定後，處以行政裁罰乃屬合
    法，茲蓋因於刑事法義務之違反與行政法上義務之違反，其
    內涵並非全然相當所致始然。
四、經查：
  (一)本件受處分人於上開時、地騎乘車牌號碼KIL-341號重型機
    車，在臺中縣沙鹿鎮樂群新莊93號前，因「酒精濃度超過標
    準駕車（經委託梧棲童綜醫院抽血，檢測值262.5H，相當於
    呼氣1.31mg/L）」之違規，經臺中縣警察局清水分局沙鹿分
    駐所警員以中縣警交字第HD0000000號舉發違反道路交通管
    理事件通知單舉發，抗告人再於100年2月17日以中監違字第
    裁60-HD0000000號裁決書，依道路交通管理處罰條例第35條
    第1項第1款之規定，裁處罰鍰45000元，自98年12月2日起1
    年內不得考領駕駛執照，並施以道安講習，有上開舉發違反
    道路交通管理事件通知單及裁決書各1紙在卷可稽（見原審
    卷第3頁），且為受處分人所不爭執，是其前揭違規行為堪
    以認定。又受處分人上開違規行為，除構成道路交通管理處
    罰條例第35條第1項第1款之交通違規事由外，同時觸犯刑法
    第185條之3之公共危險罪，經移送臺灣臺中地方法院檢察署
    檢察官偵辦後，經檢察官於99年1月11日作成98年度偵字第
    29399號緩起訴處分（諭知緩起訴期間為1年，並命受處分人
    向財團法人臺灣更生保護會臺中分會支付25000元，並應於
    緩起訴期間期間起算日起至緩起訴期間屆滿日之2個月前止
    ，參加該署所舉辦之法治教育1場次），該緩起訴處分業於
    99年2月4日確定，且受處分人已於期限內履行完成，緩起訴
    期間復於100年2月3日期滿未經撤銷等情，有上揭緩起訴處
    分書、臺灣高等法院被告前案紀錄表各1件在卷足憑，是該
    緩起訴處分確已發生實質確定力，合先敘明。
  (二)抗告意旨雖以前詞云云置辯，惟：
  1.本件所涉及者，係檢察官以一定負擔為條件而對受處分人所
    為之緩起訴處分，是否該當於道路交通管理處罰條例第26條
    第2項未處以刑事處罰之意涵，而得於緩起訴猶豫期間屆滿
    後再為行政裁罰之問題，對此應採否定之見解，理由如下：
    (1)依文義解釋，行政罰法第26條第2項僅明文列舉得再為行
    政裁罰之事由僅有不起訴處分、無罪、免訴、不受理、不付
    審理裁判裁判確定之五種類型，且無概括條款規定其他得與
    上述五種刑事裁定等量齊觀之類型，是基於「明示其一排除
    其他之法理」，不應擴張解釋包含緩起訴處分確定之類型。
    (2)檢察官依法為「緩起訴處分」時，依刑事訴訟法第253條
    之1第1項規定對被告所為之指示及負擔，固係一種「特殊的
    處遇措施」並非刑罰，期使被告免於訴追之法律效果，就法
    律效果而言，雖與「不起訴處分」之最終效果相同，然參酌
    緩起訴處分，為介於起訴及微罪職權不起訴間之緩衝制度設
    計，其具體效力依刑事訴訟法第260條規定，於緩起訴處分
    期間屆滿未經撤銷者，非有同條第1款或第2款情形之一不得
    對於同一案件再行起訴，即學理上所稱實質確定力，足見在
    緩起訴期間內，尚無實質確定力可言（參照最高法院94年度
    臺非字第215號、95年度臺非字第284號判決意旨），故觸犯
    刑事法律之犯罪行為符合緩起訴要件者，雖經檢察官為緩起
    訴處分而暫緩起訴，然仍係認被告有犯罪嫌疑，始予暫緩起
    訴，並得課被告予一定之負擔或指示，此與不起訴處分係因
    犯罪嫌疑不足或其他原因，不得附條件或負擔，仍顯有不同
    。是審酌緩起訴處分與不起訴處分之性質有異，行政罰法第
    26條第2項並未明列緩起訴處分，自不宜擴張解釋而予適用
    。(3)檢察官依刑事訴訟法第253條之2第2項規定為緩起訴處
    分，課以被告金錢給付、勞務提供及處遇措施者，受處分人
    係履行檢察官為緩起訴處分命令，此等命令名義上雖非刑罰
    ，仍是一種特殊的處遇措施，會產生未經裁判即生終局處理
    案件之實質效果，性質上已係實質的制裁，造成被告財產減
    少、自由及人性尊嚴限制或義務增加等權利生不利的影響，
    故應得其同意，是此類「特殊的處遇措施」性質上當屬干預
    人民自由之處分，實與刑事制裁無異。再經緩起訴處分條件
    之履行，受處分人已因該緩起訴處分而剝奪其財產權及自由
    權，亦上揭金錢給付義務以及其他處遇措施亦具有強制性、
    懲罰性，實質上仍具有替代刑罰之效果，是廣義而言，應屬
    前揭所稱之「實質刑事法律處罰」，而有行政罰法第26條第
    1項「一事不二罰」規定之適用。
  2.揆櫫上揭說明，本件受處分人上開駕車酒後駕車行為，係一
    行為同時觸犯刑事法律及違反行政法上義務規定，是於觸犯
    刑法第185條之3之罪嫌既經檢察官為緩起訴處分確定，受處
    分人即於緩起訴期間內，已依緩起訴處分書之內容向財團法
    人臺灣更生保護會臺中分會支付新臺幣25000元，並參加該
    署所舉辦之法治教育1場次完畢，且於緩起訴期間屆滿後未
    遭撤銷該緩起訴處分，則該「向財團法人臺灣更生保護會臺
    中分會支付25000元」及「參加檢察署所舉辦之法治教育」
    雖非刑法所定之刑罰，然其實已對受處分人名譽、心理、自
    由及財產等產生相當不利益之制約，實質上具有替代刑罰之
    效果，而屬「實質刑事法律處罰」，自該當行政罰第26條第
    1項所指「依刑事法律」之意涵甚明，當不應就同一行為再
    受行政罰鍰之處罰，而僅得對受處分人課予「罰鍰以外之沒
    入或其他種類行政罰」。抗告意旨所辯者，應屬誤會，自無
    理由。
五、綜上所述，原審裁定認受處分人之行為，係一行為同時觸犯
    刑事法律及違反行政法上之義務規定，就罰鍰部分有一事不
    二罰原則之適用，其認事用法，核無違誤。故原審裁定將原
    處分機關於裁處受處分人罰鍰部分予以撤銷，另諭知不罰，
    經核即無不合。抗告人抗告意旨，仍執前詞，認仍應對受處
    分人裁處罰鍰，並無理由，應予駁回。
據上論斷，應依道路交通事件處理辦法第25條、刑事訴訟法第41
2條，裁定如主文。
中    華    民    國   100    年    6     月    28    日
            刑事第十庭  審判長法  官  江  錫  麟
                              法  官  紀  文  勝
                              法  官  周  瑞  芬
上列正本證明與原本無異。
不得再抗告。
                              書記官  廖  婉  菁
中    華    民    國   100    年    6     月    28    日